【裁判字號】    94,訴,1512
【裁判日期】    950407
【裁判案由】    營利事業所得稅
【裁判全文】
臺北高等行政法院判決
                                     94年度訴字第01512號
                              .
原      告  三井工程股份有限公司
代  表  人  甲○○（董事長）
訴訟代理人  許祺昌(會計師)
複代理人    林志翔（會計師）
被      告  財政部臺北市國稅局
代  表  人  張盛和（局長）
訴訟代理人  乙○○
上列當事人間因營利事業所得稅事件，原告不服財政部中華民國
94年3 月31日台財訴字第09300512290 號訴願決定（案號：第
00000000號），提起行政訴訟。本院判決如下：
    主  文
原告之訴駁回。
訴訟費用由原告負擔。
    事  實
一、事實概要：原告民國（下同）89年度營利事業所得稅結算申
    報，原列報利息支出新台幣（下同）172,227,001 元，被告
    初查以原告在建工程帳列巨額營建用地，除尚未過戶土地有
    設算資本化利息外，已過戶部分未再設算遞延利息，乃依行
    為時營利事業所得稅查核準則（下稱查核準則）第97條第9
    款規定，按平均借款利率就營建用地及已過戶、未過戶土地
    比例，計算利息支出中應轉列遞延費用為59,044,351 元 及
    應轉列資本化利息為28,057,848元，核定本期利息支出為85
    ,124,802 元 。原告不服，申請復查，經被告以93年8 月23
    日財北國稅法字第0930240153號復查決定，駁回其申請，提
    起訴願，亦遭決定駁回，遂向本院提起行政訴訟。
二、兩造聲明：
  (一)原告聲明：
    1.訴願決定及原處分均撤銷。
    2.訴訟費用由被告負擔。
  (二)被告聲明：
    1.駁回原告之訴。
    2.訴訟費用由原告負擔。
三、兩造之爭點：
  原告主張一般性貸款常係混和支應，其之運用及流向極難個別
  釐清，被告要求原告舉證，乃增加法所無之義務，亦有違舉證
  分配之法理，復因原告無法舉證而逕依查核準則第97條第9 款
  規定及財政部86年函釋意旨為核定，實非合理，顯有違誤，是
  否可採？
  (一)原告主張：
    1.依一般性貸款之性質，資金之運用及流向極難個別釐清，
      故被告要求納稅義務人舉證一般性貸款資金之流向既增加
      法所無之義務，亦有違舉證責任分配之法理，被告所引據
      之財政部86年7 月24日台財稅第861908054 號函釋（下稱
      財政部86年函釋）實非合理，應不予適用。故被告尚不應
      以原告未說明一般性貸款資金之流向而逕行剔除原告所申
      報之利息費用：
      (1)按「營利事業所得之計算，以其本年度收入總額減除各
        項成本費用、損失及稅捐後之純益額為所得額。」「購
        買土地之借款利息，應列為資本支出；經辦妥過戶手續
        或交付使用後之借款利息，可作費用列支。但非屬固定
        資產之土地，其借款利息應以遞延費用列帳，於土地出
        售時，再轉作其收入之減項。」「依據查核準則第97條
        第9 款規定，營利事業購置非屬固定資產之土地，其借
        款利息應列為資本支出，經辦妥過戶手續後之借款利息
        ，應以遞延費用列帳，於土地出售時，作為其收入之減
        項。上開借款利息之範圍，除專案貸款利息得個別認定
        外，尚包括一般性貸款利息。至一般性貸款是否與購置
        該土地有關，應由該營利事業就其資金來源之運用，提
        出充分之說明，以憑查核認定。」係分別為所得稅法第
        24條第1 項、查核準則第97條第9 款及財政部86年函釋
        所明文，亦即依前揭函釋，似指納稅義務人尚須對其一
        般性貸款之資金非用於購置土地作充分之證明，方可避
        免其貸款利息被列入資本化或遞延利息。
      (2)所謂舉證責任之分配，係指於訴訟程序中對有爭議或不
        明之事實為認定時，若無法清楚釐清，該不利益究應歸
        屬何方當事人負擔之理論；於我國，行政訴訟法第136
        條規定：『除本法有規定者外，民事訴訟法第277 條之
        規定於本節準用之。』；又依民事訴訟法第277 條：『
        當事人主張有利於己之事實，就其事實有舉證之責任。
        但法律別有規定，或依其情形顯失公平者，不在此限』
        ，依此規定，我國學界及實務界於舉證責任分配上，大
        多採取法律要件分類說（或稱規範說），亦即主張權利
        之人，對權利發生事實負舉證責任；而主張權利不存在
        之人，對權利之障礙或消滅事由負舉證責任；引伸至稅
        捐行政訴訟上，即係就稅捐免除或減免之優惠，由稅捐
        債務人負舉證責任，而稅捐發生及增加之事實，則由稅
        捐債權人負舉證責任。
      (3)本件事實中所涉之貸款利息，依所得稅法第24條，本得
        作為費用項目、應稅稅額之減項，亦即為稅捐減免之事
        項，故是否有該項貸款之事實確應由稅捐債務人舉證；
        但依查核準則第97條第9 款之規定，於營利事業購置非
        屬固定資產之土地，其借款利息應列為資本支出，經辦
        妥過戶手續後之借款利息，應以遞延費用列帳，亦即於
        此項借款用於購置非屬固定資產之土地之情形時，例外
        不得認列為費用，亦即該筆借款是否用於購置土地，係
        屬增加稅捐債務人本可減免之稅捐，亦即稅捐增加之事
        項，故在該項貸款之事實（是否可認列為費用之事實）
        已由稅捐債務人舉證之情形下，舉證責任已轉換，該筆
        借款是否用於購置土地，實應係由稅捐債權人舉證，始
        符合舉證責任分配之法理。今原告已證明有一般性貸款
        之事實，被告以原告未清楚說明一般性貸款之資金流向
        ，依前揭財政部函釋，逕以認定所有之土地取得成本皆
        係由一般性貸款所支應，而以所有之土地取得成本為基
        數，計算應遞延及資本化之利息，亦即其將該筆一般性
        貸款是否用於購置土地之舉證責任歸於原告；因此被告
        此種將其應負擔之舉證責任逕歸於原告一方之方式，不
        僅嚴重違反舉證責任分配之法理，亦增加法所無之義務
        ，故被告所引之前揭財政部函釋，於法無據，亦非合理
        ，實應不再予以適用。故在被告未舉證原告之借款為購
        置土地之前，實不應逕行剔除原告所申報之利息費用。
    2.退步言，即便認定資金流向之舉證責任在原告一方，又因
      原告無法舉證而認定該部分利息需為遞延或資本化，但基
      於一般性貸款資金混合運用之特性，被告實不應逕認原告
      之借款優先用於取得土地成本，而將土地取得成本全數歸
      於借款所取得，論理上應以土地佔總資產之比例分攤借款
      利息支出，方為合理之計算方式：
      (1)依財政部86年函釋所揭示：『……借款利息之範圍，除
        專案貸款利息得個別認定外，尚包括一般性貸款利息。
        至一般性貸款是否與購置該土地有關，應由該營利事業
        就其資金來源之運用，提出充分之說明，以憑查核認定
        。』，故本函釋將貸款略分為專案性貸款及一般性貸款
        ，且可推知專案性貸款之支應用途於貸款時因已特定，
        故可個別認定，反之，一般性貸款之支應用途於貸款時
        因未特定，故尚須舉證流向；簡言之，專案性貸款及一
        般性貸款之最大區別處即係貸款時用途是否特定。
      (2)又以會計學之觀點，營利事業之資金來源有二：一為舉
        債取得資金（即會計學上所稱之負債），二為股東投入
        資金（即會計學上所稱之股東權益或淨值），而營利事
        業取得資金後，或存放於銀行、或購買存貨、或作長期
        投資、或購置固定資產等等，均屬營利事業之資金「去
        路（或用途）」，亦即會計學上所稱之資產。則營利事
        業之資產總額恆等於其負債總額與淨值總額之合計數；
        換言之，營利事業取得資產之資金來源，除專案貸款而
        來外，均由專案貸款以外之負債及淨值平均、混合支應
        ；因此不同於專案貸款應支應固定用途，一般性貸款所
        支應的對象，係所有之資產（包含土地、設備、物料等
        等），故一般性貸款用於購置土地之部分，論理上應僅
        佔所有一般性貸款之一定比例，方屬合理。
      (3)被告以土地原始取得成本設算應遞延及資本化利息，亦
        即其將原告所有一般性貸款的支應用途優先認定為購置
        土地，但該種認定方式將一般性貸款之用途予以『特定
        』，不僅嚴重混淆一般性貸款與專案性貸款之性質，亦
        違反財政部86年函釋區別兩種貸款之意旨，認事用法上
        非無違誤，故被告所採用之計算方式，實不足採。
      (4)故較合理之計算方式，係考量上述一般性貸款資金混合
        運用之性質，將一般性貸款資金平均分配用於所有資產
        ；亦即除可合理明確歸屬而得個別認定之專案貸款外，
        營利事業之所有資金來源所生之一般負擔，應依各項資
        產佔總資產之比例平均分攤之，方為合理，故以下就原
        告89年度之資產狀況做一試算：
        需遞延或資本化之利息＝扣除專案貸款利息後之利息
        支出（說明一）×營建用地原始取得成本/ 總資產＝
        242,152,734 ×3,159,515,736/7,095,643,625 ＝107,
        824,662 說明一：參原告89年度損益表中利息部分172,
        227,001 ，又因該數額為原告已扣除自行資本化利息部
        分，故原告之總利息支出為172,227,001+69,925,733＝
        242,152, 734。故系爭需遞延或資本化之利息支出應非
        訴願決定所核算之157, 027,932元，而應為107,824,66
        2元，方為合理。
    3.再退步言，即便認定原告之一般性借款優先用於取得土地
      成本，但當年度土地所使用之借入資金必定係以當年度新
      增之借款為限，又若取得土地之借款已有清償，則當應以
      清償後之借款計算該土地需遞延之利息，方屬合理；故被
      告以所有土地取得成本來計算應遞延或資本化利息，實屬
      邏輯上之重大違誤，亦嚴重違反查核準則97條第9 款之真
      正意涵及核實課稅原則，實不足採：
      (1)依查核準則97條第9 款之規定：『購買土地之借款利息
        ，應列為資本支出；經辦妥過戶手續或交付使用後之借
        款利息，可作費用列支。但非屬固定資產之土地，其借
        款利息應以遞延費用列帳，於土地出售時，再轉作其收
        入之減項。』，析言之，該款規定係將借款利息略分為
        購置土地及非購置土地，非購置土地之借款利息可依所
        得稅法之規定列為費用，而購置土地之借款利息方有列
        為資本化及遞延利息之問題；亦即該條文之立法意旨為
        將購置土地之借款利息視為購置土地之成本，故不得先
        行認列為費用，需於土地出售時，作為其收入之減項，
        而非購置土地之借款利息則無上述原理之適用，可於支
        出年度先行認列為費用。
      (2)被告以89年度原告之所有營建用地成本3,159,515,736
        元為基數，乘以借款平均利率而設算出應遞延及資本化
        利息為157,027,932 元，此種算式不僅違反查核準則97
        條第9 款之意旨，於邏輯上亦有重大違誤，申言之，被
        告以原告之所有營建用地成本為基數計算，其代表之意
        涵即係其忽視原告每一年度之借款變化及購置土地成本
        ，而恣意推定原告之所有營建用地成本均係以借款支應
        且均未還清任何一部分，如此推定將產生邏輯上之重大
        謬誤，舉例言之，若某一年度之土地增加成本為A ，借
        款總額增加為B ，若A 大於B ，則A 減去B 之部分絕非
        借款應無疑義，此時即便該筆增加之借款全數用來購置
        土地，亦僅能以B 來設算應遞延及資本化利息，但依被
        告前述之算式，亦即以所有營建用地成本為基數計算，
        仍會產生以A 做為基數而設算應資本化或遞延之利息，
        如此不僅在邏輯上有重大瑕疵，亦會產生將非屬借款
        (A 減去B 之部分)之 部分一同設算應資本化或遞延之
        利息，嚴重違反查核準則97條第9 款之意旨，故被告所
        使用之計算方式認事用法上均有重大違誤，實不宜採用
        。
      (3)雖原告無法就一般性貸款之資金流向做確實之說明，但
        即便其將所有貸款都優先用來支應購置土地之成本（亦
        即對原告做最不利之推定），此時仍須比較每一年度之
        借款變化及購置土地成本，亦即當年度土地所使用之借
        入資金必定係以當年度新增之借款為限，又若取得土地
        之借款已有清償，則當應以清償後之借款計算該土地需
        遞延之利息，如此方不會產生如上述被告所產生之謬誤
        。即便對原告做最不利之推定計算，亦即以『凡有借款
        發生均優先認定為購置土地』及『凡有償還借款均最後
        才償還購置土地之借款』為原則，但其作為設算應遞延
        及資本化利息之基數，仍僅為1,986,711,464 元，亦即
        此數額為原告所用來購置土地借款之最大可能數，故被
        告所使用之算式僅徒求方便，並未考量邏輯上之可能性
        ，以致產生違反查核準則97條第9 款之結果，不僅對於
        原告顯失公平，亦破壞了核實課稅之租稅精神。
      (4)因此，即便認為原告因無法充分舉證而將其購置土地之
        借款利息認定為應遞延或資本化利息，但依前述之合理
        算式，其因購置土地之借款數額亦不可能超過1,986,
        711,464 元，故原告應遞延或資本化之利息應為1,986,
        711,464 元乘以原告89年度之平均借款利率百分之4.97
        ，故原告應遞延或資本化之利息為98, 739,560 元，方
        屬合理。
    4.被告要求原告舉證一般性貸款資金之流向，除違反舉證責
      任之分配法理外，亦與其上級機關財政部之訴願決定意旨
      相違：
      (1)經查與本件相同事實之原告76、78、79及80年等4個年
        度營利事業所得稅案件，業經財政部認被告在未查明何
        筆借入款係用於購置土地，遽以推定方式設算預付土地
        款應資本化之利息支出，實有未洽，宜由被告予以查明
        後重為核定，爰將原處分撤銷在案可稽。意即，財政部
        認為一般性貸款資金流向之舉證責任仍應由被告負舉證
        責任，而非由納稅義務人承擔。
      (2)被告援引財政部86年函釋作為本件之核定依據，惟細觀
        該號函釋，僅針對非屬固定資產之土地，其借款利息應
        於何時列為資本支出及遞延費用加以明定，然而並未改
        變舉證責任仍應由被告承擔之法律效果，是以被告認本
        件應由原告負不利益之舉證責任，實有未洽。
    5.退步言，縱使原告須負擔不利益之結果，則被告得否以其
      上級機關或法律未明文裁示或規定為由，而拒絕合理推計
      方法之適用，逕採最不利於原告之核定方式：
      (1)按『此項推計核定方法，與憲法首開規定之本旨並不牴
        觸。惟依此項推計核定方法估計所得額時，應力求客觀
        、合理，使與納稅義務人之實際所得相當，以維租稅公
        平原則。至於個人出售房屋，未能提出交易時實際成交
        價格及原始取得之實際成本之證明文件者。財政部於67
        年4 月7 日所發（67）台財稅字第32252 號及於69年5
        月2 日所發（69）台財稅字第33523 號等函釋示：「一
        律以出售年度房屋評定價格之百分之20計算財產交易所
        得」，不問年度、地區、經濟情況如何不同，概按房屋
        評定價格，以固定不變之百分比，推計納稅義務人之所
        得額自難切近實際，有失公平合理，且與所得稅法所定
        推計核定之意旨未盡相符，應自本解釋公布之日起6 個
        月內停止適用。』、「又以現今上市、上櫃交易市場之
        股票，其股價大於淨值者甚多，而股票淨值大於交易價
        格者，亦比比皆是，此為公知之事實，是以核定每股價
        值仍應參考其他客觀因素對其讓售價格之影響，以作為
        核定之參考，不應以每股淨值作為判斷是否以顯著不相
        當之代價移轉股票之唯一標準，原告據以指摘，應認為
        有理由。」、「惟土地公告現值之目的，是作為課徵土
        地增值稅之基礎及政府徵收土地之價格依據，其目的尚
        非用以評估土地之交易現值，然實際上一般社會大眾之
        土地交易價格，尚未符合公告現值，是被告逕以土地公
        告現值評定每股價格，有違實情。」及「且本件如前所
        述，既經原告舉證證明被告據以推計其營利所得之方法
        ，與客觀之事實不符，其推計方法，自屬欠缺合理性。
        」分別為司法院釋字第218 號解釋文、最高行政法院89
        年度判字第3447號判決、鈞院90年度訴字第4715號判決
        及台中高等行政法院91年度訴字第100 號判決可參。
      (2)我國稅法關於推計課稅之規定，係為發現最接近真實課
        稅所得額、減輕稅捐稽徵機關證明程度所設，其旨非謂
        容許稽徵機關得以恣意或臆測之方法認定所得，對於推
        計方法之結果與合理性，稽徵機關應考慮每一個案之特
        殊情形，無須拘泥在現行法令所規範之推計方式架框內
        ，務求適用最可能接近真實課稅狀態之推計方式，並負
        證明該推計方式合乎一般經驗及論理法則，業達一定合
        理之可信程度之責，否則即屬違法之行政處分。
      (3)申言之，蓋法令對於技術性、細節性之推計方式，要無
        可能針對各種具體案件情形逐一觀察，而鉅細靡遺詳加
        規範，故無論法令對於某種類型之成本、費用及所得額
        是否業已明定其推計方式，稽徵機關應本諸職權針對各
        別案件之特殊情況，積極、主動適用最合理之推計方式
        ，而非一昧遵循法令所明定之推計方式，而不知變通修
        正既定之方式，使其可與具體個案配合適用；稽徵機關
        亦不應以法令未明定推計方式為由，而拒絕類推適用其
        他法令業已明定可合理適用於本案之推計方式，或拒採
        納稅義務人所自行提出更具有經濟上合理性之推計方式
        ，而逕採最不利納稅義務人之核定，此等皆與推計課稅
        之意旨有違。此觀司法院釋字第218號解釋可知，推計
        方式當不限於法令所例舉，重點在於該推計方式能否使
        推計課稅接近核實課稅之狀態，故無論該推計方式是否
        為法令所明定，或由納稅義務人所提出，抑或由行政法
        院所提出（由於推計課稅並非行政裁量，因此，行政法
        院可以無限制的審查推計結果，並得以自己的推計取代
        稽徵機關的推計），只要該推計方式最能符合經驗及論
        理法則，且可信程度最高，自得為稽徵機關或行政法院
        所採，其理至明。
      (4)鑑於營利事業一般性貸款資金皆屬混合支用於日常營業
        費用及各種資產之購置上，原告雖無法提出一般性貸款
        所有資金去路之直接證明，惟參照財政部83年2 月8 日
        台財稅第831582472 號函釋關於營利事業從事證券買賣
        其利息支出之分攤原則及一般經驗及論理法則，自行提
        出「土地佔總資產之比例分攤借款利息支出」及「當年
        度土地所使用之借入資金必定係以當年度新增之借款為
        限，又若取得土地之借款已有清償，則當應以清償後之
        借款計算該土地需遞延之利息」二種推計方式，可合理
        間接證明「一般性貸款用於購置土地所產生之利息支出
        金額」，使得本件推計課稅之結果接近真實課稅之狀態
        ，符合上開司法院釋字解釋之意旨；反觀被告之核定方
        式，原告大部分土地皆於79年以前即購置完成，當時帳
        上借款金額僅約為16億5千萬元，再加上85年購置一筆
        土地金額約為3億元，意即原告可能以一般性貸款用於
        購置土地金額之最大上限約為19億元。孰料，被告竟無
        視此一事實，復對於原告所提出之合理推計方式又堅不
        採信，逕以原告所有土地取得成本約31億元來計算應遞
        延或資本化利息，不僅核定邏輯上嚴重違反一般經驗及
        論理法則，更與上開司法院釋字解釋文「推計核定方法
        估計所得額時，應力求客觀、合理，使與納稅義務人之
        實際所得相當，以維租稅公平原則。」之本旨不符，原
        處分確有違法之處，自應予以撤銷，方符公允。
  (二)被告主張：
    1.原告89年度營利事業所得稅結算申報，原列報利息支出
      172,227,001 元，依其會計師簽證報告說明原告為營造業
      ，營建用地是存貨項目之一。被告初查，以原告帳列巨額
      營建用地，除尚未過戶土地有設算資本化利息外，已過戶
      部分未再設算遞延利息；其簽證會計師於92年9 月8 日僅
      說明原告並無以借款來購置土地，該年度取得土地無查核
      準則適用，餘其他年度取得土地及區分貸款等，則均未加
      以說明；被告遂依規定與財政部函釋意旨，就原告之營建
      用地及已過戶、未過戶土地比例，按其89年度平均借款利
      率4.97﹪，設算應遞延或資本化利息157,027,932 元（3,
      159,515,736 ×4.97﹪= 157,027,932）， 依已過戶及尚
      未過戶土地比例，轉列遞延費用59,044,351元及再增提資
      本化利息28,057,848元（原告已自行資本化利息69,925,
      733 元），調減核定本期利息支出為85,124,802元（申報
      利息支出172,227,001 - 應遞延利息59,044,351 -再增提
      資本化利息28,057,848）。嗣於復查階段，被告以93年8
      月17日0930240162號函，再請原告簽證會計師並副知原告
      提示89年度專案貸款與一般性貸款之資金來源運用及有關
      復查相關資料；惟原告回函僅說明其89年度並無專案貸款
      ，向金融機構之借款大部分均屬信用借款，主要用於購料
      進貨、支付工程款項云云，並無提出逐筆借款資金之明確
      流程資料，是本件復查及訴願遞遭決定均駁回。
    2.經查被告於原核定及復查階段均通知原告，請其提示專案
      貸款與一般性貸款之資金來源運用等相關帳證供核，原告
      雖稱「並無以借款來購置土地」、「89年度並無專案貸款
      ，向金融機構之借款大部分均屬信用借款，主要用於購料
      進貨、支付工程款項」，並無就其資金來源之運用提出充
      分之說明及資料，以憑查核認定其一般性貸款是否與購置
      土地有關。至主張應以土地佔總資產之比例分攤借款利息
      支出及當以清償後之借款計算該土地需遞延之利息各節，
      與現行法令規定不符，並不足採。又財政部86年函釋營利
      事業貸款購置非屬固定資產之土地其利息支出認列疑義，
      係財政部本於行為時所得稅法第30條及查核準則第97條第
      9 款之規定所為之解釋，參據司法院釋字第287 號解釋意
      旨，行政主管機關就行政法規所為之釋示，係闡明法規之
      原意，應自法規生效之日起有其適用；本件被告依上開函
      釋所為之核定，自無違誤，亦無違舉證分配之法理。從而
      被告依規定，就利息支出中，按平均借款利率就營建用地
      及已過戶、未過戶土地比例，計算應轉列遞延費用為59,
      044,351元及應轉列資本化利息為28,057,848元，核定利
      息支出為85,124,802元，並無不合。原告所訴，顯係誤解
      ，核無足採。
      理  由
一、按「營利事業所得之計算，以其本年度收入總額減除各項成
    本費用、損失及稅捐後之純益額為所得額。」為所得稅法第
    24條第1 項所明定。次按「購買土地之借款利息，應列為資
    本支出，經辦妥過戶手續或交付使用後之借款利息，可作費
    用列支。但非屬固定資產之土地，其借款利息應以遞延費用
    列帳，於土地出售時，作為其收入之減項。」為行為時查核
    準則第97條第9 款所明定。復按「依據查核準則第97條第9
    款規定，營利事業購置非屬固定資產之土地，其借款利息應
    列為資本支出，經辦妥過戶手續後之借款利息，應以遞延費
    用列帳，於土地出售時，作為其收入之減項。上開借款利息
    之範圍，除專案貸款利息得個別認定外，尚包括一般性貸款
    利息。至一般性貸款是否與購置該土地有關，應由該營利事
    業就其資金來源之運用，提出充分之說明，以憑查核認定…
    」復為財政部86年函釋有案。上開函釋，係財政部基於職權
    所為釋示，未逾越法律規定，自可適用。末按當事人主張事
    實須負舉證責任，倘其所提出之證據不足為主張事實之證明
    ，自不能認其主張之事實為真實；最高行政法院（89年7 月
    1 日改制前為行政法院）36年判字第16號判例可資參照。
二、本件原告89年度營利事業所得稅結算申報，原列報利息支出
    172,227,001 元，被告初查以原告在建工程帳列巨額營建用
    地，除尚未過戶土地有設算資本化利息外，已過戶部分未再
    設算遞延利息，乃依查核準則第97條第9 款規定，按平均借
    款利率就營建用地及已過戶、未過戶土地比例，計算利息支
    出中應轉列遞延費用為59,044,351 元 及應轉列資本化利息
    為28,057,848元，核定本期利息支出為85 ,124,802 元。原
    告不服，循序申請復查，提起訴願，均遭決定駁回，復起訴
    主張一般性貸款常係混和支應，其之運用及流向極難個別釐
    清，被告要求原告舉證，乃增加法所無之義務，亦有違舉證
    分配之法理，復因原告無法舉證而逕依查核準則第97條第9
    款規定及財政部86年函釋意旨為核定，實非合理，顯有違誤
    ，是，詳如其起訴狀事實欄所載理由等語。
三、查原告係營造業，89年度（訴願決定書事實及理由欄內誤載
    為90年度）營利事業所得稅結算申報，委任徐榮煌會計師辦
    理查核簽證申報，原列報利息支出172,227,001 元，屬會簽
    異常案件，依其會計師簽證報告說明原告為營造業，營建用
    地是存貨項目之一。被告初查，以原告帳列巨額營建用地，
    除尚未過戶土地有設算資本化利息外，已過戶部分未再設算
    遞延利息；其簽證會計師於92年9 月8 日僅說明原告並無以
    借款來購置土地，該年度取得土地無查核準則適用，餘其他
    年度取得土地及區分貸款等，則均未加以說明；被告遂依查
    核準則第97條第9 款規定與財政部86年函釋意旨，就原告之
    營建用地及已過戶、未過戶土地比例，按其89年度平均借款
    利率4.97﹪，設算應遞延或資本化利息157,027,932 元（3,
    159,515,736×4.97﹪= 157,027,932）， 依已過戶及尚未
    過戶土地比例，轉列遞延費用59,044,351元及再增提資本化
    利息28,057,848元（原告已自行資本化利息69,925, 733 元
      ），調減核定本期利息支出為85,124,802元（申報利息支
    出172,227,001 - 應遞延利息59,044,351 -再增提資本化利
    息28,057,848，見原處分卷覆核報告）。復查階段，被告再
    以93年8 月17日0930240162號函，請原告簽證會計師並副知
    原告提示89年度專案貸款與一般性貸款之資金來源運用及有
    關復查相關資料；惟原告回函僅說明其89年度並無專案貸款
    ，向金融機構之借款大部分均屬信用借款，主要用於購料進
    貨、支付工程款項云云，並無具體提出逐筆借款資金之明確
    流程資料。經查被告於原核定及復查階段一再通知原告，請
    其提示專案貸款與一般性貸款之資金來源運用等相關帳證供
    核，原告雖稱「並無以借款來購置土地」、「89年度並無專
    案貸款，向金融機構之借款大部分均屬信用借款，主要用於
    購料進貨、支付工程款項」，並無就其資金來源之運用提出
    充分之說明及資料，以憑查核認定其一般性貸款是否與購置
    土地有關。至主張應以土地佔總資產之比例分攤借款利息支
    出及當以清償後之借款計算該土地需遞延之利息各節，與現
    行法令規定不符，並不足採。又財政部86年函釋營利事業貸
    款購置非屬固定資產之土地其利息支出認列疑義，係財政部
    基於職權就所得稅法第30條及查核準則第97條第9 款之規定
    所為之釋示，未逾越法規之規定，自可適用。本件被告依上
    開函釋所為之核定，自無違誤，亦無違舉證分配之法理。從
    而被告依規定，就利息支出中，按平均借款利率就營建用地
    及已過戶、未過戶土地比例，計算應轉列遞延費用為59,044
    ,351 元 及應轉列資本化利息為28,057,848元，核定利息支
    出為85,124,802元，揆諸首揭規定及說明，自無不合。原告
    所訴，顯係其主觀對法令之誤解，洵不足採。
四、綜上說明，本件被告就原告89年度營利事業所得稅之核定處
    分，並無違誤，訴願決定，予以維持，亦無不合，原告起訴
    意旨，非有理由，應予駁回。
五、據上論結，本件原告之訴為無理由，依行政訴訟法第98條第
    3項前段，判決如主文。
中    華    民    國    95    年    4     月    7     日
                   第  一  庭  審 判 長 法  官  王立杰
                                        法  官  黃清光
                                        法  官  黃本仁
上為正本係照原本作成。
如不服本判決，應於送達後20日內，向本院提出上訴狀並表明上
訴理由，如於本判決宣示後送達前提起上訴者，應於判決送達後
20日內補提上訴理由書（須按他造人數附繕本）。
中    華    民    國    95    年    4     月    10    日
                                        書記官  黃倩鈺


司法院資訊處製作；財團法人民間司法改革基金會備份。
